最高法院刑事判決　　　　　　　　　　　　　　　　八十八年度台非字第二四一號
　　上 訴 人　最高法院檢察署檢察總長
　　被　　告　甲○○
右上訴人因被告詐欺案件，對於台灣高等法院台中分院中華民國八十八年五月十二日
第二審確定判決（八十八年度上易字第一八九號，自訴案號：台灣台中地方法院八十
七年度自更緝字第三七四號），認為違法，提起非常上訴，本院判決如左：
    主  文
上訴駁回。
    理  由
非常上訴理由稱：「按判決不適用法則或適用法則不當者，為違背法令。法院受理訴
訟不當者，其判決當然違背法令，刑事訴訟法第三百七十八條、第三百七十九條第五
款分別定有明文。又按得提起自訴之被害人，係指因犯罪而直接被害者而言，依法組
織之公司被人侵害，雖股東之利益亦受影響，但直接受損害者究為公司，當以公司為
直接被害人，此有二十五年上字第一三○五號及六十八年台上字第二一四號判例可資
參酌。卷查自訴人係於八十六年五月十七日以翔懋廣告企業有限公司代表人名義與被
告甲○○訂立服飾店工程承包契約書（見台灣台中地方法院八十七年度自更緝字第三
七四號卷第三十五頁），嗣於同年六月十四日，以刺客店面整體廣告設計工程代表人
身份與被告另訂工程承包契約書（見台灣台中地方法院八十六年度自字第一○三○號
卷第八頁），惟自訴人竟以張瀚仁個人之名義向台灣台中地方法院提起自訴，奈第一
審法院不察，未依法為不受理之判決，竟違法為實體判決，依詐欺罪論處被告。案經
自訴人上訴，原審未予糾正，而駁回自訴人之上訴，揆諸首開說明，顯有適用法則不
當之違法。案經確定，且對被告不利，爰依刑事訴訟法第四百四十一條、第四百四十
三條提起非常上訴，以資糾正。」等語。
本院按判決確定後發見該案件之審判係違背法令者，最高法院檢察署之檢察總長得向
本院提起非常上訴，刑事訴訟法第四百四十一條定有明文，是非常上訴旨在審查原確
定判決之審判有無違背法令，應受原確定判決認定事實之拘束。又依同法第四百四十
四條、第四百四十五條之規定，非常上訴之判決不經言詞辯論為之，對於非常上訴案
件之調查，以非常上訴理由所指摘關於訴訟程序及依同法第三百九十三條規定得依職
權調查之事項為限。本件非常上訴理由係以自訴人張瀚仁於民國八十六年五月十七日
以翔懋廣告企業有限公司（下稱翔懋公司）代表人名義與被告甲○○訂立服飾店工程
承包契約書，嗣於同年六月十四日，以刺客店面整體廣告設計工程代表人身分與被告
另訂工程承包契約書為由，認原審法院及第一審法院不察自訴人並非直接被害人，未
依法為不受理之判決，而論處被告詐欺罪刑，有適用法則不當之違法云云，惟原判決
事實認定：被告曾於八十一年間犯詐欺罪，經台灣新竹地方法院判處有期徒刑四月確
定，並於八十三年七月三日執行完畢，詎不知悔改，明知高碩服飾企業有限公司（下
稱高碩公司設於新竹市○○路八十八號），負責人畢雅晴所開立之彰化商業銀行新竹
分行支票存款帳戶三六七七九－四號，業於八十六年五月十五日開始退票，已無週轉
及支付能力，猶意圖為自己不法之所有，復於八十六年六月七日，佯與自訴人議定高
碩公司店面裝潢工程總價新台幣（下同）一百三十萬元，約定簽約時先付四十萬元，
餘款於完工後給付。被告於同年月十四日，持上開高碩公司支票二張面額共計四十萬
元（支票號碼分別為0000000號、0000000號，到期日均為八十六年七
月二十日）交付自訴人作為定金，使自訴人陷於錯誤而與之簽訂裝潢工程契約。嗣於
同年六月三十日，自訴人依約完成工程後，要求被告給付尾款九十萬元，被告即避不
見面。迨上開二張支票屆期提示後，均因存款不足而遭退票，後經自訴人要求，被告
除於同年八月一日簽發四張本票面額共計九十萬元（到期日均為八十六年八月二日）
用以支付尾款外，另再交付二張吳子崑簽發之支票面額共計四十萬元（到期日分別為
八十六年十月三十）日及同年十一月三十日），惟屆期均未獲清償，自訴人始知受騙
等情，而以自訴人及被告對於原判決認定之上開時地簽訂之店面裝潢工程契約事實並
無爭執，另就自訴人於自訴狀所提卷附之八十六年六月十四日刺客店面整體廣告設計
工程承包契約書（見第一審法院八十六年自字第一○三○號卷第八頁），訂約雙方當
事人為自訴人及被告，並無非常上訴意旨所指自訴人係翔懋公司代表人之記載，原判
決事實之認定，並非全然無據，又非常上訴意旨所指之八十六年五月十七日工程承包
契約書（第一審法院自更緝字第三七四號卷第三十五頁），其立契約書人姓名（甲方
）張瀚仁後，雖有「翔懋廣告企業有限公司方形章，但無法從該契約書之形式辨明張
瀚仁係以該翔懋公司之代表人名義與被告簽訂契約，非常上訴意旨此項指摘，既非不
經言詞辯論之調查，即可確認，依首開說明，非常上訴審既無從調查，自無法確認本
件自訴人即有非常上訴意旨所指非直接被害人之情形，自不能遽認原判決即有適用法
則不當之違法，應認非常上訴為無理由予以駁回。
據上論結，應依刑事訴訟法第四百四十六條，判決如主文。
中      華      民      國    八十八    年      八      月    二十六    日
                              最高法院刑事第十庭
                                  審判長法官  莊  登  照
                                        法官  洪  明  輝
                                        法官  蔡  清  遊
                                        法官  黃  一  鑫
                                        法官  林  秀  夫
      右正本證明與原本無異
                                              書  記  官
中      華      民      國    八十八    年      八      月              日
